臺灣高等法院民事判決　　　　　　　　 94年度重上字第228號
上　訴　人　輪宏股份有限公司
法定代理人　丙○○○
訴訟代理人　錢裕國律師
複　代理人　乙○○
被　上訴人　台北市政府交通局
法定代理人　甲○○
訴訟代理人　鄭文玲律師
上列當事人間請求返還履約保證金事件，上訴人對於中華民國
94年2月18日臺灣臺北地方法院93年度重訴字第1090號第一審判
決提起上訴，經本院於94年11月8日言詞辯論終結，判決如下：
    主  文
上訴駁回。
第二審訴訟費用由上訴人負擔。
    事實及理由
一、本件上訴人聲明求為判決：(一)原判決廢棄。(二)被上訴人應給
    付上訴人新台幣（下同）15,124,200元，及自民國（下同）
    92年1月25日起至清償日止，按年息5%計算之利息。(三)願供
    擔保請准宣告假執行。
    被上訴人聲明求為判決：(一)上訴駁回。(二)如受不利判決，願
    預供擔保請准宣告免為假執行。
二、上訴人起訴主張：伊於89年7月25日參與台北市公共汽車管
    理處（下稱台北市公車處）委託中央信託局購料處（下稱中
    信局）代辦140輛大型冷氣客車之採購案，於同年10月7日得
    標，並與中信局簽約（下稱系爭合約），價金為新台幣（下
    同）54,292萬元。伊於投標過程中，均依台北市公車處及中
    信局之要求，提出原廠設計圖說並配合對規格部分提出說明
    ，並於簽約後即向訴外人韓國起亞汽車公司（下稱起亞公司
    ）訂購底盤，然俟所訂購之底盤全部送達台灣進行車身打造
    後，始發現系爭合約所附起亞公司車體骨架設計圖無安全門
    設置，不符我國交通法規要求。伊為求因應，一方面依起亞
    公司之建議修正及施工試作，並進行一系列檢測；一方面多
    次函請台北市公車處及中信局同意修正車身兩側骨架結構設
    計圖，然台北市公車處先於90年8月30日表示原則同意結構
    設計圖之修正，嗣又於同年11月2日來函表示不准變更。然
    伊已於90年8月底施作完成62輛，並於同年月14日函請中信
    局就已施作部分進行驗收，惟台北市公車處既拒不辦理驗收
    ，復主張伊交貨遲延，伊為避免損失擴大，乃向行政院公共
    工程委員會申請調解，嗣於91年12月12日經台北市政府申訴
    審議委員會成立調解，調解內容為：台北市公車處同意減價
    驗收已施作完成之62輛大客車，就其餘未施作之78輛大客車
    部分解除契約。則伊就減價驗收之62輛大客車部分既已履約
    ，而就其餘78輛大客車部分係合意解除契約，故台北市公車
    處即應返還伊所繳交全部履約保證金27,146,000元。詎台北
    市公車處及中信局僅核退減價驗收之62輛大客車部分之履約
    保證金12,021,800元，就其餘78輛大客車之履約保證金
    15,124,200元則拒不退還，而台北市公車處業於92年12月間
    經裁撤，其就系爭合約之權利義務由被上訴人概括承受等情
    ，爰依民法第179條規定，求為命被上訴人給付15,124,200
    元及法定遲延利息之判決。
    被上訴人則以：上訴人雖依約提出車身施工說明圖及車身設
    計圖，惟其外型圖中有安全門設計，而於車身骨架圖上則未
    標示，此項疏失係可歸責於上訴人之事由。又依同屬系爭合
    約內容之中央信託局購料處代辦採購投標須知暨契約條款第
    11條第5項規定，如欲變更契約內容，須經雙方書面合意、
    作成書面紀錄並簽名蓋章始可，然上訴人於90年5月間即知
    其投標時所附車身骨架設計圖無安全門之設置，竟自行變更
    契約內容施工，遲至合約交貨期限90年9月2日前之同年8 月
    13日，始行文請求變更契約內容，不論是否經同意變更合約
    內容，上訴人均已給付遲延，自應負遲延責任。又台北市公
    車處與上訴人固於91年12月12日成立調解，就未施作完成之
    78輛大客車部分合意解除契約，惟雙方同意於解約後另行依
    約辦理。而就該78輛大客車部分既係因上訴人遲誤履約期限
    ，且情節重大，乃屬可歸責於上訴人事由致解除契約，台北
    市公車處自得沒收上訴人所繳交之此部分履約保證金。嗣上
    訴人為請求退還履約保證金，曾向台北市議會陳情，於93
    年3月3日召開協調會，並作成會議結論，上訴人同意放棄78
    輛大客車部分之履約保證金請求，而台北市公車處則同意返
    還62輛大客車部分之履約保證金，上訴人並已依上開會議結
    論具領62輛大客車部分之履約保證金，是上訴人復為本件請
    求，自屬無理由等語，資為抗辯。
三、經查上訴人主張伊因參與台北市公車處委託中信局代辦之
    140 輛大型冷氣客車之採購案，於89年10月7日得標，並與
    中信局簽訂系爭合約。嗣伊發現系爭合約所附大客車車體骨
    架設計圖無安全門設置，不符合我國交通法規要求，遂依供
    應客車底盤之起亞公司所為建議進行修正及施作，並先後於
    90年7月31日及同年8月13日函請台北市公車處及中信局准予
    修正客車車身兩側骨架結構設計圖，復於同年8月14日函請
    台北市公車處及中信局派員驗收已施作完成之大客車；因台
    北市公車處及中信局拒絕辦理驗收，伊乃申請調解，嗣於91
    年12月12日與台北市公車處成立調解（於同年12月20日作成
    調解成立書），合意就已施作完成之62輛大客車部分減價驗
    收，並就未完成施作之78輛大客車部分解除契約；又台北市
    公車處於調解成立後，僅核退62輛大客車部分之履約保證金
    予伊；另台北市公車處於92年12月間經裁撤，其就系爭合約
    之權利義務由被上訴人概括承受，有系爭合約書、上訴人函
    文、調解成立書、91年12月12日調解會議紀錄、付款申請書
    、中信局92年12月2日中購交一簡字第04045號書函、被上訴
    人93年8月3日北市交二字第09333595000號函、收據及支出
    傳票可證（見原審卷第12至18、25至31、36、42至49、98、
    138頁），復為被上訴人所不爭執，固堪信為真實。
四、上訴人雖另主張就未施作完成之78輛大客車部分既經合意解
    除契約，被上訴人自應返還上訴人所繳交此部分之履約保證
    金；惟為被上訴人所否認，且查：
  (一)上訴人與台北市公車處係於91年12月12日成立調解，嗣於同
    年月20日經台北市政府作成調解成立書，已如前述。而依上
    開調解成立書所載成立調解內容為：「本件140輛大客車採
    購案，62輛大客車於骨架變更部分之減價金額為新台幣
    5,250,284元整，逾期天數為116日，並按照62輛大客車之合
    約總價額計算罰款。又原合約備註條款第8點有關『防鏽』
    之保固期限由3年延長為5年；另78輛大客車雙方合意以解約
    方式辦理」（見原審卷第47頁），固未提及就78輛大客車解
    約後，應如何處理履約保證金事宜；然依91年12月12日調解
    成立時之會議記錄載明：「…有關本件採購案另78輛大客車
    ，公車處表示解約之意，申請人（即上訴人）亦表示同意解
    約，解約後之處理另案依法依約辦理…經雙方當場表示同意
    ，本案將依法定程序作成調解成立證明書」（見原審卷第98
    頁）。足見上訴人與台北市公車處成立上開調解時，已合意
    就78輛大客車部分解除契約，至解約後相關事宜則另行依法
    依約辦理。是上訴人以78輛大客車部分既係合意解除契約，
    被上訴人即無權再依系爭合約約定沒收該部分履約保證金云
    云，自不足取。
  (二)中信局於上開調解成立後，即於92年1月15日以上訴人未依
    規定履約完成為由，沒收上訴人所繳交之全部履約保證金，
    有付款申請書可證（見原審卷第48頁），復為為兩造所不爭
    執。嗣上訴人為請求退還履約保證金，乃向台北市議會陳情
    ，而依92年3月3日台北市議會市民服務中心所作成陳情案會
    議結論固記載：「有關公車處140輛公車採購案，其中78 輛
    部分，依市府調解結論，雙方以解約方式辦理，建請公車處
    依『押標金保證金暨其他擔保作業辦法』第20條第4款『因
    可歸責於立約商之事由，致部分終止或解除契約者，依該部
    分所占契約金額比率計算之保證金；全部終止或解除契約者
    ，全部保證金』辦理，並歸還廠商62台部分之履約保證金」
    （見原審卷第103頁，本院卷第62頁）；惟據證人即被上訴
    人之職員林琮堯在原審到場證稱：92年3月3日在台北市議會
    召開陳情案調解會議時，伊有在場，當日並未當場作成結論
    ，會議記錄結論係議員之建議等語（見原審卷第117頁），
    雖可證明上訴人主張上開會議記錄並非協調會當場所作成，
    所載會議結論亦未經上訴人與台北市公車處當場達成合意，
    應屬可取。
  (三)惟台北市議會於作成上開會議記錄後，即行文檢送該會議記
    錄予台北市公車處及上訴人，有台北市議會92年3月11日議
    秘服字第9206236400號書函可證（見本院卷第41、42頁）；
    且上訴人亦已於92年10月1日為受領62台大客車部分之履約
    保證金，而出具收據載明：「茲同意貴處（即台北市公車處
    ）依台北市議會市民服務中心92年3月3日下午2時30分協調
    廖淵湧君等陳情案會議記錄，退還委託中信局採購…62輛大
    型冷氣公車履約保證金，本項履約保證金總計新台幣壹仟貳
    佰零貳萬壹仟捌佰元，但須本公司確實收到中信局轉發之支
    票後，本收據始生效，並當確實辦理保固維修，特立此據」
    （見原審卷第104頁），經核其上所蓋用之上訴人公司及負
    責人印章，與上訴人留存於台北市公車處之契約修正書上所
    蓋用變更後之上訴人公司及負責人印章相同（見原審卷第
    129至133、136至138頁），堪認該收據為真正。又依證人林
    琮堯在原審到場證稱：於92年3月3日在台北市議會協調時，
    有明白表示如上訴人不放棄78輛大客車部分之履約保證金請
    求，便不同意先返還62輛大客車部分之履約保證金；嗣後有
    要求上訴人出具上開收據，表示其同意依議員所建議之會議
    結論內容後，始同意返還62輛大客車部分之履約保證金等語
    （見原審卷第117頁），足見上訴人嗣後確有同意依上開會
    議結論辦理退還履約保證金事宜。
  (四)按91年3月26日修正前之「押標金保證金暨其他擔保作業辦
    法」第20條第2項第4款規定：機關得於招標文件中規定，廠
    商如有偽造、變造契約或履約相關文件，經查明屬實者，其
    所繳納之履約保證金及其孳息得不予發還；而修正後之第20
    條第2項第4款則規定：機關得於招標文件中規定，廠商所繳
    納之履約保證金 (含其孳息），如因可歸責於廠商之事由，
    致部分終止或解除契約者，得依該部分所占契約金額比率計
    算，該部分保證金不予發還；全部終止或解除契約者，全部
    保證金不予發還（見原審卷第110、111頁）。足見上開會議
    結論係依修正後之規定所作成。又系爭合約固於89年10月7
    日簽訂，其就履約保證金之返還亦已明定應依同屬契約內容
    之「備註條款」第9條第10項及中央信託局購料處代辦採購
    投標須知暨契約條款第5條規定辦理（見原審卷第13、18、
    63至65頁），惟上訴人與台北市公車處嗣後既均同意依上開
    會議結論處理本件履約保證金返還事宜，自應受其拘束，況
    上訴人亦已依該會議結論具領62輛大客車部分之履約保證金
    。是被上訴人抗辯台北市公車處係依上開會議結論，將62輛
    大客車部分之履約保證金返還予上訴人，而沒收78輛大客車
    部分之履約保證金，應屬可取。
五、綜上所述，台北市公車處就上訴人所繳交之78輛大客車之履
    約保證金不予發還上訴人，既屬有據，自無不當得利可言，
    上訴人依據民法第179條規定，請求被上訴人返還該部分履
    約保證金15,124,200元及法定遲延利息，即屬不應准許。從
    而，原審所為上訴人敗訴之判決，核無違誤，上訴論旨猶執
    前詞指摘原判決為不當，求予廢棄改判，為無理由，應予駁
    回。
六、至兩造其餘之攻擊或防禦方法及未經援用之證據，經本院斟
    酌後，認為均不足以影響本判決之結果，自無逐一詳予論駁
    之必要。附此敘明。
七、據上論結，本件上訴為無理由，依民事訴訟法第449條第1項
    、第78條，判決如主文。
中　　華　　民　　國　　94　　年　　11　　月　　29　　日
                  民事第六庭審判長法  官  林鄉誠
                                  法  官  楊豐卿
                                  法  官  彭昭芬
正本係照原本作成。
如不服本判決，應於收受送達後20日內向本院提出上訴書狀，其
未表明上訴理由者，應於提出上訴後20日內向本院補提理由書狀
（均須按他造當事人之人數附繕本）上訴時應提出委任律師或具
有律師資格之人之委任狀；委任有律師資格者，另應附具律師資
格證書及釋明委任人與受任人有民事訴訟法第466條之一第一項
但書或第二項（詳附註）所定關係之釋明文書影本。
中　　華　　民　　國　　94　　年　　11　　月　　30　　日
　　　　　　　　　　　　　　　　　書記官  丁華平
附註：
民事訴訟法第四百六十六條之一（第一項、第二項）：
對於第二審判決上訴，上訴人應委任律師為訴訟代理人。但上訴
人或其他法定代理人具有律師資格者，不在此限。
上訴人之配偶、三親等內之血親、二親等內之姻親，或上訴人為
法人、中央或地方機關時，其所屬專任人員具有律師資格並經法
院認為適當者，亦得為第三審訴訟代理人。
